【裁判字號】    97,易,806
【裁判日期】    970506
【裁判案由】    詐欺
【裁判全文】
臺灣臺中地方法院刑事判決               97年度易字第806號
公  訴  人  臺灣臺中地方法院檢察署檢察官
被      告  丁○○
                      之2
選任辯護人  楊益松律師
上列被告因詐欺案件，經檢察官提起公訴（九十六年度偵字第二
五四六○號），本院判決如下：
    主    文
丁○○無罪。
    理    由
一、公訴意旨略以：被告丁○○可預見金融機構帳戶係個人理財
    之重要工具，且關係個人財產、信用之表徵，如將金融機構
    帳戶帳戶告知他人使用，有被供作財產犯罪用途之可能，竟
    仍基於共同意圖為自己或第三人不法所有之犯意聯絡，於民
    國九十六年一月十八日上午某時，在電話中將其向中央信託
    局股份有限公司臺中分公司所申設之帳戶（帳號：0000
    0000000000號）告知與其有共同犯意聯絡之同案
    被告丙○○（待其到案後再行審結）。同案被告丙○○得悉
    上揭帳戶帳號後，基於意圖為自己不法之所有犯意，於九十
    六年一月十八日上午十一時十五分許，打電話予被害人甲○○，向被害人甲○○佯稱其帳戶供人詐欺取財，要將被害人
    甲○○帳戶內存款凍結，為避免被害人甲○○之帳戶內存款
    被凍結，要被害人甲○○將存款轉匯至所指定之被告丁○○
    上開帳戶，使被害人甲○○陷於錯誤，依對方指示匯款新臺
    幣（下同）十五萬元至被告丁○○之上揭帳戶，被告丁○○
    並於同日十四時二十分許，前往提領十五萬元，並轉交同案
    被告丙○○指派同行之某不詳年籍姓名成年男子。嗣因害人
    甲○○發覺有異，報警查上情。因認被告丁○○涉犯刑法第
    三百三十九條第一項之詐欺取財罪嫌或幫助詐欺取財罪嫌等
    語。
二、程序部分
    按被告以外之人於審判外之陳述雖不符刑事訴訟法第一百五
    十九條之一至之四等四條之規定，而經當事人於審判程序同
    意作為證據，法院審酌該言詞陳述或書面陳述作成時之情況
    ，認為適當者，亦得為證據；當事人、代理人或辯護人於法
    院調查證據時，知有刑事訴訟法第一百五十九條第一項不得
    為證據之情形，而未於言詞辯論終結前聲明異議者，視為有
    前項之同意，同法第一百五十九條之五定有明文。立法意旨
    在於傳聞證據未經當事人之反對詰問予以核實，原則上先予
    排除。惟若當事人已放棄反對詰問權，於審判程序中表明同
    意該等傳聞證據可作為證據；或於言詞辯論終結前未聲明異
    議，基於尊重當事人對傳聞證據之處分權，及證據資料愈豐
    富，愈有助於真實發見之理念，且強化言詞辯論主義，使訴
    訟程序得以順暢進行，上開傳聞證據亦均具有證據能力。本
    案被告等及檢察官於本院準備程序及審理程序時就卷內證據
    資料，均不爭執，且本院審酌本案證人之供述或文書作成之
    形式，均無瑕疵、與待證事實具有關聯性等情況，認為適當
    ，應認得為證據，揆諸前開說明，就本案所引用之供述、書
    面證據均具有證據能力，合先敘明。
三、實體部分
（一）按犯罪事實應依證據認定之，無證據不得認定犯罪事實；
      不能證明被告犯罪者，應諭知無罪之判決，刑事訴訟法第
      一百五十四條第二項、第三百零一條第一項分別定有明文
      。又認定不利於被告之事實，須依積極證據，苟積極證據
      不足為不利於被告事實之認定時，即應為有利於被告之認
      定，更不必有何有利之證據；認定犯罪事實所憑之證據，
      雖不以直接證據為限，間接證據亦包括在內，然而無論直
      接或間接證據，其為訴訟上之證明，須於通常一般之人均
      不致有所懷疑，而得確信為真實之程度者，始得據為有罪
      之認定，若其關於被告是否犯罪之證明未能達此程度，而
      有合理性懷疑之存在，致使無從形成有罪之確信，根據「
      罪證有疑，利於被告」之證據法則，即不得遽為不利於被
      告之認定。再事實之認定，應憑證據，如未能發現相當證
      據，或證據不足以證明，自不能以推測或擬制之方法，以
      為裁判之基礎。又刑事訴訟法第一百六十一條第一規定：
      檢察官就被告犯罪事實，應負舉證責任，並指出證明之方
      法。因此，檢察官對於起訴之犯罪事實，應負提出證據及
      說服之實質舉證責任。倘其所提出之證據，不足為被告有
      罪之積極證明，或其指出證明之方法，無從說服法院以形
      成被告有罪之心證，基於無罪推定之原則，自應為被告無
      罪判決之諭知（最高法院三十年上字第八一六號、七十六
      年臺上字第四九八六號、四十年臺上字第八六號、九十二
      臺上字一二八號判例可資參照）。
（二）公訴人認被告丁○○涉有詐欺取財罪嫌，無非係以：被害
      人甲○○指述與其所提出之匯款單一紙，及被告丁○○坦
      承提領上開匯款等情為其主要論據。
（三）經查：
  １、被告丁○○就其於九十六年一月十八日上午某時，在電話
      中將其上開向中央信託局股份有限公司臺中分公司所申設
      之帳戶告知同案被告丙○○，及於九十六年一月十八日上
      午十一時十五分許，因不詳之人打電話予被害人甲○○，
      向被害人甲○○佯稱其帳戶供人詐欺取財，要將被害人甲○○帳戶內存款凍結，為避免被害人甲○○之帳戶內存款
      被凍結，要被害人甲○○將存款轉匯至所指定之被告丁○○上開帳戶，使被害人甲○○陷於錯誤，依對方指示匯款
      十五萬元至被告丁○○之上揭帳戶，被告丁○○並於同日
      十四時二十分許，應同案被告丙○○之請託，前往提領十
      五萬元後，轉交同案被告丙○○指派同行之某不詳年籍姓
      名成年男子等情，為被告所不否認，並據證人即被害人甲○○於警詢中證述明確，並有匯款委託書、被害人甲○○
      之建華銀行臺南分行存摺影本、被告上開帳戶之客戶基本
      資料維護、臨時對帳單查詢、全戶資料查詢、中央信託局
      股有限公司臺中分公司九十六年二月二十七日中發營字第
      ○九六二四○○一○九二號函附之申請人基本資料、交易
      明細、臺灣銀行中臺中分行九十七年三月十三日中臺中營
      字第○九七五○○○一七八號函附之取款憑條、帳戶基本
      資料等在卷可稽，固堪信為真實。
  ２、惟查同案被告丙○○於案發當時，因人在中國大陸，乃要
      求被告丁○○為代領取上開匯款十五萬元一情，迭據被告
      丁○○於警詢、偵訊及本院審理中供述明確，雖同案被告
      丙○○因自九十五年十一月二十七日出境後，迄未入境，
      而無法直接證實被告丁○○之上開辯解是否屬實；然被告
      丁○○於警詢時，即已明白指出係受同案被告丙○○之請
      託，才代為領取上開款項，且查被告丁○○原住臺中市○○區○○里○○路○段十巷四一號，而同案被告丙○○原
      住臺中市○○區○○里○○路○段十巷六三號，有其二人
      之戶籍資料在卷可考，是被告丁○○所辯其與同案被告丙○○係幼年鄰居一情，即堪信屬實，則同案被告丙○○因
      人在國外，請託被告丁○○代為領取款項，被告丁○○並
      代為領取轉交等情，並無悖於常情之處，是尚難僅以被告
      丁○○代為提領一次上開匯款，即遽予推定其知悉同案被
      告丙○○是否涉嫌詐欺犯罪，及上開匯款係屬詐欺犯罪所
      得等情，而認其係本案同案被告丙○○詐欺犯罪之共同正
      犯。
  ３、又依卷附交易明細表可知，被告丁○○上開帳戶僅供同案
      被告丙○○請託之前述匯款一筆，在該筆匯款前後均無異
      常交易情形，此與目前社會上常見之詐欺犯罪集團用來供
      犯罪被害人匯款之帳戶，通常均要求帳戶申請人或使用人
      ，將帳戶之存摺、提款卡及密碼交付詐欺犯罪集團使用，
      如此從事詐欺取財之人才能方便收取贓款，並躲避檢警之
      追緝之情形迴異；況且，苟被告丁○○係實施詐欺取財犯
      罪集團之成員，衡諸常情，定設法躲避查緝，更不可能使
      用自己之帳戶，使自己陷於遭查緝之危險，此益證被告丁○○所辯並不知悉上開匯款係詐欺犯罪所得之贓款等辯詞
      並非全然不足信實。
  ４、另公訴意旨雖認被告丁○○代為提領上開匯款，縱未構成
      共同正犯，亦應成立幫助犯云云。惟按幫助犯，非但行為
      之外形可認為幫助，且必須與正犯有犯意之聯絡。若幫助
      之人，誤信為正當行為，並無違法之認識，則其行為縱予
      正犯以助力，尚難遽令負幫助之罪責（最高法院二十年上
      字第一八二八號判例可資參照）。是刑法上幫助犯之成立
      ，須行為人基於幫助正犯犯罪之意思，予正犯以精神上或
      物質上之助力而參與犯罪構成要件以外之行為，以助成正
      犯犯罪之實施為要件。如果，雖在外形上，可認為幫助，
      但對正犯之犯罪，無違法之認識，而欠缺幫助犯罪之故意
      ，係基於其他原因，即難論以幫助犯（最高法院八十八年
      度臺上字第五八四八號判決參照）。查被告丁○○雖代同
      案被告丙○○提領該筆匯入之款項，已如前述，然其既否
      認知悉同案被告丙○○係以該帳戶做為詐欺犯罪之用途，
      復無其他積極明確之證據足認被告丁○○係明知同案被告
      丙○○欲為詐欺取財犯行，猶執意將帳戶借予同案被告丙○○使用，自難僅憑被告丁○○有借帳戶予同案被告丙○○使用供被害人匯款一次，即認被告丁○○有參與或幫助
      同案被告丙○○為詐欺取財犯行之故意。
（四）綜上所述，公訴人尚不能舉證證明被告丁○○有其所指之
      詐欺取財或幫助詐欺取財犯行，並使本院產生無合理懷疑
      之確切心證。本件被告丁○○所有之上開存摺、開戶印章
      與提款卡等帳戶資料並未直接交付予同案被告丙○○或詐
      騙集團成員使用，而係在不知情之境況下，應係同案被告
      丙○○之請託，代為提領上開被害人甲○○之匯款已明。
      此外，復查無其他具體事證足資證明被告丁○○有何公訴
      人所指之詐欺取財或幫助詐欺犯行，揆諸前開法條規定及
      判例意旨，本件自應諭知被告丁○○無罪之判決。
據上論斷，應依刑事訴訟法第三百零一條第一項，判決如主文。
本案經檢察官乙○○到庭執行職務。
中    華    民    國    97    年    5     月    6     日
                  刑事第九庭    審判長法  官  周瑞芬
                                      法  官  楊萬益
                                      法  官  莊秋燕
以上正本證明與原本無異。
中      華      民      國        年        月        日
如不服本判決，應於收受送達後十日內向本院提出上訴書狀（應
敘述具體理由並附繕本）。
上訴書狀如未敘述理由，應於上訴期間屆滿後二十日內補提理由
書於本院。
                                      書記官  顏督訓
中    華    民    國    97    年    5     月    6     日


司法院資訊處製作；財團法人民間司法改革基金會備份。
